臺灣臺北地方法院民事判決　　　　　　92年度重訴字第1438號
原　　　告　龍雲建設開發有限公司
法定代理人　甲○○
訴訟代理人　蔡奮鯨律師
　　　　　　徐秀鳳律師
被　　　告　寅○
　　　　　　辛○○
　　　　　　壬○○
　　　　　　癸○○
　　　　　　己○○
　　　　　　戊○○
　　　　　　丙○○
　　　　　　子○○○○○○○○.
　　　　　　丑○○○○○○○○.
　　　　　　乙○○○○○○○○.
共　　　同
訴訟代理人　黃丁風律師
被　　　告　丁○○
上列當事人間請求給付違約金等事件，本院於中華民國93年12
月30日言詞辯論終結，判決如下：
    主      文
被告寅○、辛○○、壬○○、癸○○（連帶）與被告楊慶忠、楊
慶輝、楊秀雯（連帶）與被告己○○、戊○○、丙○○、丁○○
應給付原告新臺幣肆佰萬元，及自民國九十三年二月二十四日起
至清償日止，按年息百分之五計算之利息。
訴訟費用由被告負擔二分之一，餘由原告負擔。
本判決原告勝訴部分，於原告以新臺幣壹佰參拾參萬肆仟元為被
告供擔保後，得假執行。但被告如以新臺幣肆佰萬元為原告預供
擔保，得免為假執行。
原告其餘假執行之聲請駁回。
    事實及理由
(甲)程序方面：
一原告起訴原係請求楊明宗與其他被告給付后述款項，惟楊明宗
  於起訴後即民國92年8 月28日死亡，楊明宗之繼承人除楊慶韋
  已向管轄法院聲請拋棄繼承外，被告楊慶忠、楊慶輝、楊秀雯
  均未向管轄法院聲請拋棄繼承或限定繼承，此有有楊明宗之除
  戶謄本、繼承系統表、臺灣基隆地方法院92年12月17日（92）
  基院政民天字第2478號函在卷，則原告聲請被告楊慶忠、楊慶
  輝、楊秀雯承受訴訟，依民事訴訟法第176 條規定，應予准許
  ，合先敘明。
二被告丁○○未於最後言詞辯論期日到場，核無民事訴訟法第38
  6 條各款所列情形，爰依原告之聲請，由其一造辯論而為判決
  。
(乙)實體方面：
一原告主張：原告於89年5 月27日，與被告己○○、戊○○、丁○○、丙○○和被告寅○、辛○○、壬○○、癸○○之被繼承
  人楊平及被告楊慶忠、楊慶輝、楊秀雯之被繼承人楊明宗（下
  爭本件地主）簽訂合建分屋契約書，就彼等所有坐落基隆市○○區○○段700 、701 、701 之1 地號土地，所有權應有部分
  七分之六（下稱系爭土地）進行合建，原告同時支付新臺幣（
  下同）4,000,000 元保證金予上開地主。而依系爭合建契約第
  3 條第3 款約定，系爭土地上尚有地上權未塗銷部分，上開地
  主應負責於本件合建工程向基隆市政府申報開工前塗銷，否則
  依合建契約第9 條第1 款約定，上開地主除應退還已收受之保
  證金外，另應加付同額保證金作為違約金。詎系爭合建工程早
  於89年10月26日申報開工，但仍有訴外人黃雪珠之地上權未辦
  理塗銷，經原告屢次催促，上開地主仍置之不理。又地主楊平
  、楊明宗分別於89年8 月19日、92年8 月28日死亡，除丁○○
  之繼承人楊慶韋拋棄繼承外，各該繼承人依繼承之法律關係，
  應連帶負擔系爭合建契約之責任。爰依系爭合建契約第9 條第
  1 款約定，及繼承之法律關係，請求被告給付8,000,00 0 元
  等語。並聲明：(一)被告應給付原告8,00 0,000元，及自起訴狀
  繕本送達最後被告翌日起至清償日止，按年息百分之五計算之
  利息。(二)願供擔保，請准宣告假執行。
二被告寅○、辛○○、壬○○、癸○○、己○○、戊○○、丙○○、楊慶忠、楊慶輝、楊秀雯則以：
(一)系爭土地之共有人除前開地主外，另有訴外人楊水泉，原告係
  分別與本件地主及訴外人楊水泉簽訂合建契約，應先予說明。
(二)系爭土地固有訴外人黃雪珠之地上權尚未辦理塗銷，惟被告丁○○於86年1 月18日，代表全部地主與黃雪珠簽訂協議書，約
  定本件合建工程興建至6 樓時，訴外人黃雪珠應辦理地上權塗
  銷。但本件地主於89年5 月27日，與原告簽訂本件系爭合建契
  約時，疏未審閱契約條文，以致依系爭合建契約第3 條第3 款
  約定，本件地主應於合建工程向基隆市政府申報開工前，負有
  塗銷系爭土地所設定地上權之義務，使本件地主簽訂系爭合建
  契約後，即面臨違約之窘境。嗣本件地主向原告反應上情，原
  告之法定代理人甲○○承諾不會對本件地主追究違約責任，但
  原告卻仍提起本件訴訟，顯然違反誠信原則。
(三)另本件地主雖於90年1 月3 日，尚未塗銷黃雪珠之地上權，已
  違反系爭合建契約第3 條第3 款約定，惟原告於90年1 、2 月
  間，仍要求本件地主將分配之B 棟除2 樓部分建物之起造人變
  更為原告，並申請施工安全措施部分之建照執照變更，且均經
  本件地主蓋用印章，此有變更起造人申請書、建照執照變更登
  記申請書得以證明，足見原告有不求償本件地主違反系爭合建
  契約第3 條第3 款約定之承諾，原告不得請求本件地主負擔違
  約責任。
(四)又原告與本件地主簽訂系爭合建契約前，另與本件地主簽訂一
  份協議書，依系爭協議書第2 條約定，原告應於簽訂系爭合建
  契約之日起10日內，負責塗銷被告丁○○以系爭土地之應有部
  分設定予訴外人廖凱平之最高限額16,000,000元抵押權，否則
  視為違約。惟原告並未依約塗銷上開抵押權，依系爭協議書第
  7 條、系爭合建契約第9 條第2 項約定，本件地主得沒收該保
  證金，則原告請求被告返還該保證金，自不足取。
(五)並聲明：原告之訴駁回，如受不利之判決，願預供擔保請准宣
  告免為假執行。
三被告丁○○未於最後言詞辯論期日到場，惟依被告丁○○之前
  到庭所為聲明、陳述如下：
  本件地主與原告簽訂系爭合建契約前，另簽訂一份協議書，原
  告必須依照系爭協議書履行義務，不得請求返還保證金及違約
  金云云，資為抗辯。並聲明：原告之訴駁回。
四兩造不爭執之事實：
(一)原告於89年5 月27日，與本件地主簽訂合建分屋契約書，就系
  爭土地進行合建，原告同時支付4,000,000 元保證金予本件地
  主，為兩造所不爭執，有合建分屋契約書在卷。
(二)原告並未於簽訂系爭合建契約之日起10日內，塗銷被告丁○○
  以系爭土地之應有部分設定予訴外人廖凱平最高限額16,000,0
  00元抵押權，亦為兩造所不爭執，有土地登記謄本在卷。
(三)依系爭合建契約第3 條第3 款約定，系爭土地上尚有地上權未
  塗銷部分，本件地主應負責於合建工程向基隆市政府申報開工
  前，塗銷系爭土地所設定之地上權，否則依第9 條第1 款約定
  ，上開地主除應退還已收受之保證金外，另應加付同額保證金
  作為違約金，且系爭合建工程於89年10月26日申報開工，仍有
  訴外人黃雪珠之地上權未辦理塗銷，兩造所不爭執，有土地登
  記謄本在卷。
(四)地主楊平、楊明宗分別於89年8 月19日、92年8 月28日死亡，
  僅丁○○之繼承人楊慶韋向管轄法院聲請拋棄繼承，為兩造所
  不爭執，有楊平、楊明宗之除戶謄本、繼承系統表、臺灣基隆
  地方法院92年12月17日（92）基院政民天字第2478號函在卷，
  並經調閱臺灣基隆地方法院92年度繼字第226 號拋棄繼承事件
  卷宗，查閱屬實。
五得心證之理由：
  本件兩造所爭執之處，應在於系爭協議書是否業已成立生效？
  原告有無承諾不對本件地主求償未塗銷地上權之違約？
(一)系爭協議書業已成立生效：
1.按私文書經本人或其代理人簽名、蓋章或按指印或有法院或公
  證人之認證者，推定為真正。民事訴訟法第358 條第1 項定有
  明文。
2.本件系爭協議書業經原告蓋用公司大小章，並經本件地主全體
  蓋章，此有該協議書在卷（本院卷2 第57至59頁），亦經本院
  勘驗系爭協議書原本，有該勘驗筆錄在卷（本院卷1 第6 頁）
  ，且原告自認系爭協議書上之公司大小章確為原告所蓋用，依
  首揭規定，自應推定系爭協議書為真正。而依系爭協議書第2
  條約定，原告應於簽訂系爭合建契約之日起10日內，負責塗銷
  被告丁○○以系爭土地之應有部分設定予訴外人廖凱平最高限
  額16,000,0 00 元抵押權，否則視為違約，惟原告並未於該約
  定期限塗銷上開抵押權，已為兩造所不爭執，則依系爭協議書
  第7 條約定，原告違反系爭協議書約定時，本件地主得沒收原
  告代本件地主償還亙城建設股份有限公司之11,043,430元，原
  告並放棄系爭合建契約第3 條所分配之房屋及土地產權，及本
  件地主得依系爭合建契約第9 條第2 項違約罰則約定。則被告
  辯稱本件地主得依系爭合建契約第9 條第2 項約定沒收該4,00
  0,000 元保證金，自屬可取。則原告主張依系爭合建契約第9
  條第1 項約定請求本件地主返還該保證金，自屬無據。
3.另查，原告於系爭協議書上蓋用公司大小章交付被告丁○○後
  ，性質上屬於對於本件地主之要約，原告主張本件地主並未返
  還系爭協議書，自應舉反證證明本件地主之承諾，有未於通常
  情形可期待承諾之達到時期內本件地主有不為承諾，或本件地
  主之承諾有遲到情形。但原告就此主張完全未提出任何證據以
  供本院審酌，自不足取。又系爭協議書第10條第1 項約定，有
  關地主楊水泉未簽立部分，由原告自行簽訂契約。堪認系爭協
  議書之地主，並不包括訴外人楊水泉，況本件系爭合建契約之
  地主，亦不包括楊水泉，原告係另與楊水泉另外簽訂合建契約
  ，此為原告所自承。故原告主張另一地主楊水泉並未簽立系爭
  協議書，系爭協議書顯未生效云云，亦不足取。
4.又被告寅○、辛○○、壬○○、癸○○、己○○、戊○○、丙○○、楊慶忠、楊慶輝、楊秀雯第一次提出之系爭協議書影本
  （本院卷1 第156 頁），有關地主楊明宗部分，固尚未蓋用印
  章，上開被告則辯稱渠等第一次提出之系爭協議書影本，乃由
  證人庚○○所交付等語。而經本院訊問證人庚○○，證人庚○○證稱：伊父親楊水泉亦為系爭土地地主之一，但另外與原告
  簽訂合建契約，楊明宗曾拿系爭協議書詢問伊有關合建事宜，
  伊因為父親楊水泉亦為地主之一，乃向楊明宗要求影印一份系
  爭協議書影本，當時楊明宗尚未蓋用印章等語。又被告丁○○
  則陳稱：系爭協議書原告蓋用公司大小章一共三份後交付予伊
  ，伊拿給本件地主全部蓋章後，一份由伊保管，一份由被告丙○○保管，一份由一交還予原告之法定代理人甲○○等情。且
  經本院命被告丁○○提出系爭協議書原本，該原本上確實經原
  告及本件地主全體蓋用印章，堪認原告與本件地主均已於系爭
  協議書上蓋章無誤。則原告主張上開被告第一次提出之協議書
  影本，未有地主楊明宗之蓋章，系爭協議書並未成立生效云云
  ，亦不足取。
5.又被告丁○○固於88年7 月23日，以個人名義出具承諾書予原
  告，同意原告得不塗銷前開抵押權，此有該承諾書在卷（本院
  卷2 第74頁）。惟系爭協議書乃於89年間所簽立，此有系爭協
  議書之日期欄得以證明（本院卷2 第59頁），而被告丁○○係
  於88年7 月23日出具上開承諾書，堪認原告與本件地主（包括
  被告丁○○）已於系爭協議書中，變更被告丁○○於上開承諾
  書所為之意思表示，原告仍應依系爭協議書第2 條約定，負有
  塗銷前開抵押權之義務，否則視為違約。故原告以被告丁○○
  出具之上開承諾書，主張其不負有塗銷前開抵押權之義務，即
  不足取。
(二)有關原告是否承諾不對本件地主求償部分：
1.本件地主違反系爭合建契約第3 條第3 款約定，未於89年10月
  26日，系爭合建工程申報開工以前，塗銷黃雪珠之地上權，且
  本件4,000,000 元保證金，業已遭本件地主沒收，均如前述。
  惟原告依系爭合建契約第9 條第1 款約定，雖不得請求本件地
  主返還保證金，但仍得請求本件地主給付與保證金同額即4,00
  0,000 元之違約金。雖被告辯稱原告曾承諾不向本件地主求償
  該違約金，但為原告所否認，自應由被告依民事訴訟法第277
  條關於舉證責任分配之規定，就原告有不為求償此一承諾之有
  利於己之事實，負舉證之責任。就此，被告係提出變更起造人
  申請書、建照執照變更登記申請書，並聲請訊問證人庚○○，
  以為證明。
2.經查，依被告提出已附卷之變更起造人申請書、建照執照變更
  登記申請書（本院卷1 第219 至222 頁），固記載系爭合建建
  物於90年1 、2 月間，將本件地主分配之B 棟除2 樓部分之起
  造人變更為原告，並申請施工安全措施部分之建照執照變更，
  且經本件地主蓋用印章。惟上開記載及本件地主蓋用印章，充
  其量僅能據為證明變更起造人及施工安全措施之事實，尚不足
  以據為證明原告有承諾不求償本件地主未塗銷地上權違約之事
  實。再查，證人庚○○證稱：原告之法定代理人甲○○曾於92
  年2 月間，就合建建物地下室開挖及工法變更，由部分鋼板樁
  工法、部分預壘樁工法，變更全部為鋼板樁工法，至伊家裡洽
  談，商請伊及父親楊水泉同意，並表示地上權沒有塗銷部分，
  不會對楊水泉求償等語，並不足以據為證明原告曾有不對本件
  地主求償承諾之事實。此外，被告始終不能提出其他證據，以
  證明原告有曾諾不對本件地主求償。則被告辯稱原告曾承諾不
  對本件地主求償，竟提起本件訴訟，違反誠信原則云云，即不
  足取。故原告依系爭合建契約第9 條第1 款約定，請求本件地
  主給付4,000,000元違約金，即屬有據。
六再按遺產繼承人，除配偶外，由直系血親卑親屬繼承。繼承人
  自繼承開始時，除本法另有規定外，承受被繼承人財產上之一
  切權利、義務。但權利、義務專屬於被繼承人本身者，不在此
  限。繼承人對於被繼承人之債務，負連帶責任。民法第1138條
  第1 款、第1148條、第1153條第1 項定有明文。本件原告得依
  系爭合建契約第9 條第1 款約定，請求本件地主給付4,000,00
  0 元之違約金，然本件地主楊平、楊明宗分別於89年8 月19日
  、92年8 月28日死亡，僅丁○○之繼承人楊慶韋向管轄法院聲
  請拋棄繼承，則原告請求被告寅○、辛○○、壬○○、癸○○
  就楊平基於系爭合建契約之責任，及被告楊慶忠、楊慶輝、楊
  秀雯就楊明宗基於系爭合建契約之責任，負連帶責任，依首揭
  規定，自屬有據。
七末按「給付無確定期限者，債務人於債權人得請求給付時，經
  其催告而未為給付者，自受催告時起，負遲延責任。」、「遲
  延之債務，以支付金錢為標的者，債權人得請求依法定利率計
  算之遲延利息。」、「應付利息之債務，其利率未經約定，亦
  無法律可據者，週年利率為百分之五。」民法第229 條第2 項
  前段、第233 條第1 項前段、第203 條復分別著有明文。本件
  原告對於被告之違約金請求權，依系爭合建契約第9 條第1 款
  約定，並未約定給付之期限，係屬於給付未有確定期限之金錢
  債權，揆諸前述規定，原告主張被告應自起訴狀繕本送達最後
  被告翌日，即93年2 月24日起算，加給按年息百分之五計算之
  法定遲延利息，於法尚無不合。從而，原告請求被告寅○、辛○○、壬○○、癸○○（連帶）與被告楊慶忠、楊慶輝、楊秀
  雯（連帶）與被告己○○、戊○○、丙○○、丁○○給付4,00
  0,000 元，及自93年2 月24日起至清償日止，按年息百分之五
  計算之利息，為有理由，應予准許。逾此部分之請求，為無理
  由，不應准許。
八另本件兩造均陳明願供擔保後，請准宣告假執行或免為假執行
  ，經核原告勝訴部分，合於規定，爰分別酌定相當之擔保金額
  ，予以准許。又原告其餘之訴既經駁回，其該部分假執行之聲
  請，因訴之駁回而失所附麗，不應准許。
九本件事證已臻明確，兩造其餘主張、陳述及所提證據，經審酌
  與本院前揭判斷不生影響，毋庸再予審酌，併此敘明。
十訴訟費用負擔之依據：民事訴訟法第78條、第79條、第85條第
  1 項。
中　　華　　民　　國　　94　　年　　1 　　月　　20　　日
                  民事第六庭    法　官　姜悌文
以上正本係照原本作成
如對本判決上訴，須於判決送達後20日內向本院提出上訴狀
中　　華　　民　　國　　94　　年　　1 　　月　　24　　日
                    　　　　　　書記官　陳鳳瀴
